【裁判字號】    99,台上,892
【裁判日期】    990210
【裁判案由】    妨害性自主等罪
【裁判全文】
最高法院刑事判決              九十九年度台上字第八九二號
上  訴  人  台灣高等法院檢察署檢察官
上  訴  人
即  被  告  甲○○
上列上訴人等因被告妨害性自主等罪案件，不服台灣高等法院中
華民國九十七年一月二十三日第二審判決（九十六年度上訴字第
四九六九號，起訴案號：台灣板橋地方法院檢察署九十六年度偵
字第九０六一號），提起上訴，本院判決如下：
    主  文
上訴駁回。
    理  由
按刑事訴訟法第三百七十七條規定：上訴於第三審法院，非以判
決違背法令為理由，不得為之；是提起第三審上訴，應以原判決
違背法令為理由，係屬法定要件。如果上訴理由書狀並未依據卷
內訴訟資料具體指摘原判決不適用何種法則或如何適用不當，或
所指摘原判決違法情事，顯與法律規定得為第三審上訴理由之違
法情形不相適合時，均應認其上訴為違背法律上之程式，予以駁
回。原判決認定上訴人即被告甲○○（下稱被告）有其事實欄所
載犯行，因而維持第一審依想像競合犯規定，從一重論被告未取
得合法醫師資格，擅自執行醫療業務罪，處有期徒刑壹年，減為
有期徒刑陸月；又對於因醫療關係受自己照護之人，利用機會為
性交罪，處有期徒刑壹年，減為有期徒刑陸月；又對於因醫療關
係受自己照護之人，利用機會為性交罪，處有期徒刑壹年貳月，
減為有期徒刑柒月；並定應執行之刑有期徒刑壹年伍月之判決，
駁回上訴人在第二審之上訴。已詳敘所憑證據及取捨證據認定之
理由；對於被告所為之辯解，如何不可採，亦在理由內逐一指駁
，俱有卷存證據資料可資覆按。檢察官上訴意旨略稱：（一）、
原判決事實欄對被告如何利用醫療機會而為性交，未明確認定記
載，判決理由失所依據。（二）、被告所為應與刑法第二百二十
一條第一項對於女子「以其他違反意願之方法」而為性交之犯罪
構成要件相當，原審謂被告所為係犯刑法第二百二十八條第一項
利用醫療機會性交罪，自有適用法則不當之違誤。（三）、原判
決對被告所使用之中藥，未依醫師法第二十八條規定沒收，亦有
判決不適用法則之違法。被告上訴意旨略稱：（一）、原判決理
由援引被告於民國九十六年四月四日之親筆悔過書。惟該悔過書
乃被告之自白，仍應調查其他證據，認定是否與事實相符，始得
做為有罪判決之證據。（二）、上訴人如無醫療能力，所為即與
醫師法第二十八條所定需有實質醫療行為、刑法第二百二十八條
所定需有醫療關係始足構成之犯罪不合，充其量僅成立詐欺罪。
（三）、被害人Ａ女（無實姓名、年籍詳卷）既未罹患子宮頸癌
，自毋須治療，卻與被告發生性關係，難謂非兩情相悅或另有他
情。且上訴人與Ａ女發生性行為，非因利用醫療進行照護中所發
生之機會，與刑法第二百二十八條第一項之罪有別，亦未採用與
刑法第二百二十一條第一項所謂「強暴」、「脅迫」相似之「其
他違反意願之方法」，被告並無觸犯妨害性自主罪。（四）、原
審未審酌刑法第五十九條酌減其刑，亦有不當。（五）、原審未
審酌是否符合醫師法第二十八條第一項第四款之情形，理由嫌有
不備。惟查：採證認事，係事實審法院之職權，依自由心證之原
則，對證據之憑信力如何，事實審法院本有斟酌取捨之權。苟其
取捨，不違反經驗法則或論理法則，復已敘述其憑以判斷之心證
理由者，即不得任意指為違法，而據為適法之第三審上訴理由。
原判決依憑被告之自白、證人即被害人Ａ女、Ｋ女（真實姓名、
年籍詳卷）於偵查中之指證、被害人孫○○、余○○、被害人兼
告訴代理人黃○○於偵查中之證述，被告案發後與Ａ女之電話錄
音譯文、行動電話通聯紀錄、被告提出其開立藥方時所憑之「現
代中藥彙編」節錄本、台灣板橋地方法院檢察署就Ａ女提出之電
話錄音光碟進行勘驗所製作之勘驗筆錄、被告於九十六年四月四
日親筆悔過書影本及扣案中藥一瓶等證據資料，本於事實審法院
之推理作用，認定被告擅自執行醫療業務、詐欺取財及利用醫療
機會對Ａ女為性交等事實。所為論斷，核與證據法則無違，且非
以被告之悔過書作為有罪判決之唯一證據。檢察官及被告上訴意
旨（一）均就原判決事實已說明或屬原審採證認事職權之適法行
使，任意指摘採證違背證據法則或理由矛盾，或重為單純事實之
爭執，均非適法之第三審上訴理由。又刑法第二百二十八條第一
項對於因醫療關係受自己照護之人，利用機會為性交罪，並不以
行為人係具醫師法規定醫師資格之人，利用其與病患間為醫療行
為關係之機會而犯之者為限，尚應包括不具醫師資格之人，利用
其與病患間與醫療相類關係之機會所犯在內。即行為人無論是否
具醫師資格，凡因醫療關係立於照護地位，在醫療關係存續中，
對於現正受自己照護之人，利用其與病患間為醫療行為關係之機
會而實行性交，即足成立。至行為人究有無醫療能力，則非所問
，此與醫師法第二十八條前段不具醫師資格者，擅自執行醫療業
務，應視其有無醫療能力、病患是否明知其無醫師資格仍願意就
診並支付醫療費用等具體情形，認定是否亦觸犯詐欺罪名者有別
。原判決以Ａ女因信賴被告係浩鑫股份有限公司（下稱浩鑫公司
）出資聘任之中醫師，恐因未配合被告之治療將導致其病情惡化
，而不得不同意與被告為性交之行為，業據Ａ女於警詢、偵查中
陳明在卷，且被告於第一審亦供承Ａ女因信賴伊，以為伊有此部
分醫療能力而與伊發生性關係等語；因認Ａ女係因醫療關係而受
被告照護之人，被告利用對Ａ女醫療照護之機會，對Ａ女為性交
行為，核與刑法第二百二十八條第一項之犯罪構成要件該當。復
說明被告利用醫療機會性交，不論其是否具有醫療能力，均無礙
該罪犯罪事實之認定，而無依聲請調查其有無醫療能力之必要，
於法洵無不合。檢察官上訴意旨（二）以被告所為應係犯刑法第
二百二十一條第一項之對於女子「以其他違反意願之方法」而為
性交罪，原判決論以刑法第二百二十八條第一項利用醫療機會性
交罪，適用法則顯有不當；被告上訴意旨（二）、（三）則置原
判決明確論斷於不顧，任憑己見，認被告與Ａ女發生性行為，非
因利用醫療進行照護中所發生之機會，與刑法第二百二十八條第
一項之罪有別，且被告具有醫療能力，否則與刑法第二百二十八
條所定需有醫療關係始足構成之犯罪不合，充其量僅應成立詐欺
罪；分別指摘原判決違誤云云，均有誤會。另醫師法第二十八條
規定「其所使用之藥械沒收之」，固為刑法之特別規定，然未如
刑法第二百條、第二百零五條、第二百零九條、第二百十九條、
第二百六十五條、第二百六十六條第二項之「不問屬於犯人與否
沒收之」之明文規定。自應回歸適用刑法總則第三十八條第一項
第二款、第三項之規定。即醫師法第二十八條第一項前段所謂「
其所使用之藥械沒收之」，以屬於犯人者為限，始應予沒收。原
判決已說明扣案之中藥一瓶，為Ａ女所有，而不依醫師法第二十
八前段規定或刑法第三十八條第一項第二款規定為沒收之理由，
於法並無不合。檢察官上訴意旨（三）認原判決對被告所使用之
中藥，未依醫師法上開規定沒收，有不適用法則之違法，亦屬誤
解。又刑法第五十九條之規定，係裁判上之酌減，乃法院於職權
範圍內得為酌定之事項，必於犯罪之情狀，在客觀上足以引起一
般同情，認為即予宣告法定最低度刑猶嫌過重者，始有其適用。
至於犯罪之動機、手段或犯罪後之態度等情狀，僅可為法定刑內
從輕科刑之標準，不得據為酌量減輕之理由。原判決已審酌被告
犯罪之一切情狀，分別量定適當之刑，既未逾越法定刑度，又未
濫用自由裁量之權限。況上訴人犯罪之情狀難認堪予憫恕，無從
邀刑法第五十九條酌減其刑之寬典。被告上訴意旨（四）指摘原
判決未適用刑法第五十九條，亦非適法之第三審上訴理由。再被
告於原審並未聲請調查其是否符合醫師法第二十八條第一項第四
款所定臨時施行急救而不罰之情事，於法律審之本院始為此主張
，其上訴意旨（五）自非依據卷內資料執為指摘之合法上訴理由
。至其餘上訴意旨，無非係就與本件犯罪構成要件無關之事項，
仍執陳詞, 再為細節上之爭執，仍非適法之上訴第三審理由。綜
上所述，應認檢察官及被告之上訴均違背法律上之程式，併予駁
回。又裁判上一罪案件之一部分，得提起第三審上訴者，其不得
上訴第三審部分，依審判不可分原則，第三審法院亦應併予審判
，但以得上訴部分其上訴合法為前提。本件被告違反醫師法第二
十八條第一項得上訴之部分，其上訴為不合法，本院從程序上予
以駁回，對於想像競合之輕罪詐欺罪部分自無從併為實體上審判
，此部分既屬刑事訴訟法第三百七十六條第四款之案件，不得上
訴第三審法院，其上訴不合法，應併予駁回。
據上論結，應依刑事訴訟法第三百九十五條前段，判決如主文。
中    華    民    國  九十九  年    二    月    十    日
                      最高法院刑事第八庭
                          審判長法官  洪  文  章
                                法官  王  居  財
                                法官  郭  毓  洲
                                法官  黃  梅  月
                                法官  邱  同  印
本件正本證明與原本無異
                                      書  記  官
中    華    民    國  九十九  年    二    月  二十三  日
                                                      V

司法院資訊處製作；財團法人民間司法改革基金會備份。
